【裁判字號】    92,台上,5188
【裁判日期】    920918
【裁判案由】    違反台灣地區與大陸地區人民關係條例
【裁判全文】
最高法院刑事判決                              九十二年度台上字第五一八八號
    上  訴  人  甲○○
右上訴人因違反台灣地區與大陸地區人民關係條例案件，不服台灣高等法院台南分院
中華民國九十年三月八日第二審判決（八十九年度上訴字第一四五三號，起訴案號：
台灣台南地方法院檢察署八十九年度營偵字第九二九號），提起上訴，本院判決如左
：
    主  文
原判決撤銷，發回台灣高等法院台南分院。
    理  由
本件原判決認定上訴人甲○○明知「莊健中」及綽號「陳董」（或「王董」，真實姓
名、住所均不詳）均係從事非法使大陸地區女子偷渡至台灣之人蛇集團分子，竟基於
概括之犯意，並與「莊健中」及「陳董」（或「王董」）基於犯意之聯絡，連續於民
國八十七年七月十二日晚上九時許及同年九月二十三日晚上七時許，在金門某處海邊
，駕駛客貨兩用廂型車接應並載送非法自大陸地區偷渡入金門之大陸地區女子林慧梅
、藍小藍、陳燕（小名陳琪）、王萌及另一不詳姓名之女子等五人（下稱林慧梅等五
人）至金門某旅館休息，於翌日再將「莊健中」先前所交付之偽造林淑慧、卓美君、
陳莉芳等人國民身分證轉交予林慧梅等五人，並由上訴人基於行使偽造特種文書之概
括犯意，帶領林慧梅等五人自金門搭飛機抵達台灣台北松山機場後，由人蛇集團之成
員接走，上訴人則自「莊健中」收受新台幣（下同）五萬元為酬勞。另上訴人復承上
開犯意，受僱於「陳董」（或「王董」）等，擬由其帶二位不詳姓名之女子前往加拿
大，約定酬勞為十萬元，上訴人即委由自稱「李青」之妹之不詳姓名女子，前往慶陽
旅行社辦理偽造「李青」、「李崇多」之護照，再由不知情之慶陽旅行社委任不知情
之鳳凰旅行社以偽造之申請書代辦出境至加拿大手續，再由上訴人負責帶領、掩護該
姓名、住所均不詳之二名女子，於同年十二月十一日準備自桃園國際機場搭飛機出境
至加拿大時，為安全檢查人員當場發覺持用偽造之護照，該二名不詳姓名之女子則乘
隙逃逸，足生損害於他人等情。因而維持第一審論處上訴人以共同連續違反台灣地區
與大陸地區人民關係條例第十五條第一款不得使大陸地區人民非法進入台灣地區之規
定罪刑之判決，駁回上訴人在第二審之上訴，固非無見。
惟查：「中華民國入境旅客申報單」係於七十年，由財政部、內政部、行政院衛生署
共同會商決議採行之三合一式的申報單，即將內政部警政署入出境管理局所需之「入
境登記表」、「出境登記表」，及行政院衛生署所需的「健康聲明」等內容添加於海
關申報單內，俾供每位旅客於入境我國時填具，以向我國海關申報之用，並非持以辦
理出境。且依證人黃雀貞、阮玲玉於警訊時所證，「李青」、「李崇多」之護照係由
一名自稱「李青」妹妹之女子交由慶陽旅行社辦理出境，因慶陽旅行社當日並無出團
，遂將之轉交由鳳凰旅行社負責承辦（見八十八年度偵字第二二七三號卷第十八頁反
面、第十九頁、第二十三頁反面）。再上開「李青」、「李崇多」之出境至加拿大手
續既係委由鳳凰旅行社代辦，而卷附「李青」、「李崇多」名義之「中華民國入境旅
客申報單」上之「入境班次」、「啟程地」、「出境班次」、「目的地」、「姓名」
（中英文）、「性別」、「身分證統一編號」、「出生日期」、「國籍」、「護照號
碼」等欄所填載之資料，均係以打字方式為之（見同上偵卷第十六頁、第十七頁），
故該等資料之記載應係鳳凰旅行社為旅客所代繕，此為一般常出國之民眾所週知之事
實，而非上訴人或本案其他共犯所偽造。故原判決事實欄認係上訴人「委由自稱李青
之妹之不詳姓名女子，前往慶陽旅行社辦理偽造『李青』、『李崇多』之護照，再由
不知情之慶陽旅行社委任不知情之鳳凰旅行社以偽造之（中華民國入境旅客）申請書
代辦出境至加拿大手續」云云，即與卷內資料不符，已有證據上理由矛盾之違法。又
在該等「中華民國入境旅客申報單」上之姓名欄填寫入境旅客之姓名，僅在識別何人
申報，並非表示該入境旅客本人簽名之意思，且該等申報單上之「旅客簽名」欄既尚
未偽造「李青」、「李崇多」之簽名、署押，上訴人亦自無成立偽造該等私文書之可
言，況依原判決事實欄所載，上訴人係於八十七年十二月十一日自桃園國際機場準備
搭飛機出境至加拿大時，即為安全檢查人員當場發覺查獲，該二不詳姓名女子既尚未
於出境後再由國外入境我國，自尚無行使該等「中華民國入境旅客申報單」之必要，
是原判決認上訴人行使該等「中華民國入境旅客申報單」，係觸犯刑法第二百十六條
、第二百十條之行使偽造私文書罪（見原判決第四頁第十五行至第十七行），亦有適
用法則不當之違誤。上訴意旨指摘原判決不當，非全無理由，應認原判決有撤銷發回
更審之原因。至上訴人所另犯違反國家安全法第六條第一項、台灣地區與大陸地區人
民關係條例第七十九條第一項、刑法第二百十六條、第二百十二條等罪，及其被訴偽
造公印文罪嫌而不另為無罪諭知部分，公訴人認與上訴人所犯之前開行使偽造私文書
部分，有牽連犯之裁判上一罪關係，基於審判不可分原則，爰一併發回，附此敘明。
據上論結，應依刑事訴訟法第三百九十七條、第四百零一條，判決如主文。
中      華      民      國    九十二    年      九      月     十八     日
                              最高法院刑事第九庭
                                  審判長法官  陳  炳  煌
                                        法官  陳  正  庸
                                        法官  韓  金  秀
                                        法官  吳  信  銘
                                        法官  徐  文  亮
      右正本證明與原本無異
                                              書  記  官
中      華      民      國    九十二    年      九      月    二十四    日


司法院資訊處製作；財團法人民間司法改革基金會備份。
